【裁判字號】    98,上國,2
【裁判日期】    990209
【裁判案由】    國家賠償
【裁判全文】
臺灣高等法院臺南分院民事判決    98年度上國字第2號
上  訴  人  台南縣政府
法定代理人  辛○○
訴訟代理人  乙○○
            張文嘉  律師
參  加  人  統勤營造有限公司
法定代理人  甲○○
訴訟代理人  蔡文斌  律師
            李育禹  律師
            王建強  律師
            王盛鐸  律師
被上 訴 人  丙○○
            戊○○
            丁○○
            庚○○
            己○○
共      同
訴訟代理人  鄭勝智  律師
上列當事人間請求國家賠償事件，上訴人對於中華民國98年4月
21 日臺灣臺南地方法院第一審判決（96年度國字第7號）提起上
訴，本院於99年1月26日言詞辯論終結，判決如下：
    主  文
原判決關於命上訴人給付被上訴人丙○○超過新台幣伍拾萬捌仟
玖佰元，暨給付被上訴人戊○○、丁○○、庚○○、己○○各超
過新台幣拾伍萬元及均自民國96年8月3日起至清償日止，按週
年利率百分之5計算之利息部分，並該部分假執行宣告，暨訴訟
費用之裁判（確定部分除外)，均廢棄。
上開廢棄部分，被上訴人丙○○、戊○○、丁○○、庚○○、己
○○在第一審之訴及假執行之聲請均駁回。
上訴人其餘上訴駁回。
第一審（確定部分除外）及第二審訴訟費用，由上訴人負擔十分
之七，餘由被上訴人負擔。
    事  實
甲、上訴人方面：
一、聲明：(一)原判決不利上訴人部分廢棄。(二)上廢棄部分，被上
    訴人在第一審之訴及假執行之聲請均駁回。(三)第一、二審訴
    訟費用由被上訴人負擔。
二、陳述：除與原判決記載相同者，茲引用之外，補稱略以：
  (一)被害人係由南北向之版橋掉落溝底：
  1.原判決謂「系爭排水溝壁略有斜度，則被害人掉落時因觸及
    溝壁翻滾而頭部朝北亦屬可能」，然被害人及腳踏車如何在
    溝壁翻滾，以致被害人及腳踏車掉落地面均以順時鐘旋轉90
    度或反時鐘旋轉270度，原判決並未充分說明；而由被害人
    掉落溝底係頭部偏北側倒臥，被害人所騎腳踏車掉落溝底後
    係車頭朝北車尾朝南，可知被害人是由南往北從南北向之版
    橋掉落溝底，否則被害人如係由東往西從東西向之農路掉落
    溝底，在掉落過程中身體及腳踏車均絕不可能旋轉90度（如
    以順時鐘方向旋轉）或270度（如以反時鐘方向旋轉），致
    掉落地面後被害人頭部及腳踏車車頭均朝北部，故被害人應
    係由南向北從南北向之版橋掉落溝底，較合理可信。依此，
    本件應係被害人騎腳踏車從南北向之版橋掉落溝底之際，為
    防止腳踏車掉落溝底而出於本能將身體往左邊版橋方向傾斜
    ，以致掉落溝底時身體左半側先著地，或在溝壁翻滾時身體
    左半側先與溝壁接觸，造成被害人身體受傷部位偏在左側，
    原判決以被害人身體受傷偏在左側認定被害人是從農路掉落
    溝底，理由顯非充份，尚有可議。
  2.又查，東西向農路之路中央部分於案發時已鋪設級配及輾實
    ，農路與中排鄰接部分包商則留有約1公尺寬之綠帶，故被
    害人於掉落溝底前，如係騎腳踏車欲由農路轉入版橋，則應
    係騎在已鋪設級配及輾實之農路中央，或者靠右邊騎在農路
    北側，而不可能違反靠右通行習慣騎在農路南側即與中排鄰
    接地帶，反之，被害人若係騎腳踏車從版橋東側掉落溝底，
    則符合騎車靠右通行之習慣，是從騎士一般有靠右通行之習
    慣及喜通行平坦路段不喜通行石子路段或綠帶之習性研判，
    被害人應係於騎經南北向之版橋時掉落溝底。
  (二)系爭版橋係將軍鄉公所於民國（下同）86年辦理「巷口中排
    四改善工程」時施作，當時將軍鄉公所以86年6月11日所
    建字第5424號函，函請上訴人補助其辦理「巷口中排四改善
    工程」，經上訴人86年6月20日以86府財務字第165927號函
    核定補助新台幣（下同）270萬元，故「巷口中排四改善工
    程」之規劃、設計、施工、監造及驗收，均屬將軍鄉公所之
    權責，上訴人僅係提供經費而已，且因係補助而非委託辦理
    ，乃由將軍鄉公所取得上開土地改良物之所有權，此有行政
    院81年11月3日臺81財36675號函可稽，是本件被上訴人因被
    害人從南北向版橋掉落溝底而致死亡所受損害，應向將軍鄉
    公所求償，始為合法。
  (三)上訴人就東西向農路之管理或設置亦無欠缺：
  1.本件事故發生時，東西向農路正在施工中，施工不可能於一
    夕之間完成，故在施工期間道路較平時難行，應屬正常而可
    接受，且承包廠商為利於施工期間用路者之通行，先將農路
    中央部分鋪設級配並輾實，使用路者得暫通行農路中央部分
    ，則上訴人就施工中農路之管理或設置實無欠缺。又或謂農
    路本應全部非僅在中央部分鋪設級配及輾實，惟此係指平時
    而言，在施工期間，為避免將整條農路封鎖造成附近居民出
    入不便，一方面不封鎖農路，另方面先在農路中央部分鋪設
    級配並輾實，俾往來車輛得暫利用中央部分通行，實屬不得
    已而別無選擇之措施，上訴人在施工期間既已提供用路者可
    安全順暢通行之農路中央部分，其管理或設置自無欠缺。
  2.另在農路南側與中排相鄰處，承包廠商為防止人車未查覺而
    掉落中排，因而於農路南側鋪設約1公尺寬度之綠帶，該綠
    帶兼有警示及防護之功用，如人車未侵入綠帶，即不致發生
    人車掉落中排之情形，故上訴人並非未於施工中農路設置警
    示及防護措施，並無設置或管理上之欠缺。再者，農路因為
    施工其路況與平時明顯不同，且施工持續相當期間，非數日
    內可完成，被害人為當地居民，必了解農路在施工中，即使
    是外來人初次通行該農路，亦知農路正在施工，而為防止用
    路者掉落中排，在農路南側保留寬約1公尺綠帶，實較僅在
    路旁特定位置豎立標識更為有效，蓋綠帶係持續綿延，而標
    識則僅豎立在特定某地，原判決僅以上訴人未豎立標識，而
    謂上訴人於設置或管理有欠缺，實非合理，況上訴人於農路
    與版橋交接處已置有交通椎及反光標誌，則認上訴人未設置
    警戒及防護措施，更非合理。
  (四)被害人之死亡與上訴人之設置或管理上欠缺，並無因果關係
    存在：
    被害人為當地居民，於事故發生時，深知農路正在施工中及
    農路南側與中排相鄰之情事，故被害人顯非因不知農路正在
    施工中及農路南側與中排相鄰而掉落中排，則被害人之死亡
    與上訴人未設置警告標識，實無因果關係；且承包商已在農
    路南側與中排相鄰處保留寬約1公尺之綠帶，提醒駕駛人勿
    侵入該1公尺寬之綠帶，以免造成人車掉落中排，駕駛人如
    未侵入綠帶，當不致掉落中排，故駕駛人掉落中排係由於疏
    忽而侵入綠帶所致，並非由於上訴人之設置或管理有欠缺，
    二者自無因果關係。
  (五)被害人就事故之發生與有過失：
    本件縱認被害人係從東西向農路掉落溝底，惟被害人當時由
    東向西行駛，理應靠右騎在農路北側，而非靠左騎在農路南
    側，以致掉落農路南側旁之中排，故被害人違規靠左行駛實
    有過失。再者，肇事時農路正在施工，包商為方便用路者通
    行，而先於農路中央鋪設級配並予以輾實，故被害人應該騎
    在平坦易行之農路中央，而非靠左騎在崎嶇不平之農路南側
    ，故被害人捨農路中央而靠左違規行駛實有過失。又因農路
    南側與中排緊鄰，承包商為用路者安全考量，於整條農路南
    側接近中排路段種植寬1公尺綠帶，被害人不但違規靠左騎
    在農路南側，更違規騎入寬1公尺綠帶內，始會掉落中排，
    故被害人亦有過失。
  (六)慰撫金過高：
    被上訴人戊○○、丁○○、己○○均未與被害人同住，平時
    與被害人互動不多，原審判命上訴人應給付每人50萬元慰撫
    金，實屬過高；另被上訴人丙○○、庚○○與被害人雖同一
    戶籍，但彼此感情如何，不得而知，則原審判命上訴人應給
    付各60萬元與50萬元，亦屬偏高。
三、證據：除援用原審提出者外，補提行政院81年11月3日臺81
    財36675號函影本、道路交通事故照片記錄表為證。
乙、參加人統勤營造有限公司方面：
一、陳述：
  (一)被上訴人所主張之墜落點，管理機關實為將軍鄉公所，有卷
    附台南縣地及地價地籍圖資料電傳責訊服務系統之資料可稽
    ，被上訴人主張台南縣政府為管理機關，容有誤會。
  (二)依卷內現場相片，系爭農路為東西向，被害人腳踏車係以車
    頭朝北、車尾朝南之方向墜落於溝底，若被害人係由農路墜
    落溝底，腳踏車墜落後之位置應不至於呈現上述狀況。至於
    卷附道路交通事故現場圖所載「腳踏車可能行向」、「腳踏
    車掉入水溝之刮地痕」，為製圖警員王嵇華所記載，既載稱
    「可能」，足見為警員主觀臆測，且該警員並無交通事故鑑
    定專長，則交通事故現場圖關於腳踏車行向、刮地痕之記載
    ，並不能作為認定依據。又原判決另以「現場照片中，在導
    標左側之系爭農路邊緣另有一處刮地痕，另農路路面上有未
    確實清除之瀝青石塊，該石塊即在刮地痕之起點」，據以推
    論被害人係自農路跌落中排，惟原審未經比對鑑定地面痕跡
    與腳踏車外觀，如何得知照片所示者確為腳踏車刮地痕？認
    定依據為何？未見原判決敘明，自難令人甘服。
  (三)又事故現場之農路對於腳踏車之行駛而言，尚稱寬闊，且路
    中央平整輾實，雖未鋪設柏油或水泥，但不致危害往來行車
    安全。依此，被害人若依常人行車習慣，行駛於農路中間靠
    右，尚不致於跌落排水溝，是本件事故之發生，無非係因被
    害人反常的行駛在農路靠排水溝之邊緣，顯然與有過失·
二、證據：除援用原審提出者外，補提經濟部98年1月5日經授中
    字第09734300510號函、有限公司變更登記表為證。
丙、被上訴人方面：
一、聲明：(一)上訴駁回。(二)第二審訴訟費用由上訴人負擔。
二、陳述：除與原判決記載相同者，茲引用之外，補稱略以：
  (一)本件賠償機關為台南縣政府：
  1.案發時之95年10月21日，系爭農路係在台南縣政府「設置」
    階段，尚未驗收而將「工程設施」、「竣工圖」等資料列冊
    ，交由將軍鄉公所接管維護。蓋查，台南縣政府於95年11月
    13日（在本件案發日之後）發函參加人公司及將軍鄉公所，
    表明：「貴公司承包本府95年度北埔村巷口中排四農路改善
    工程…本府定於95年11月28日上午…至現場驗收…請將軍鄉
    公所當日派員參與會驗俾利接管」，然將軍鄉公所收文後，
    鄉長批示：「該工程尚糾紛中（指本件事故）發函縣府暫緩
    接管」等語，並隨即於95年11月17日函覆台南縣政府表明：
    「鈞府辦理本鄉『95年度北埔村巷口中排四農路改善工程』
    訂於95年11月28日驗收請本所參與會驗俾利接管案…本案道
    路施設後…因改善之路面緊臨本鄉重要排水線巷口中排四且
    週邊並無護欄設施，惟恐民眾不慎跌入排水內，懇請鈞府體
    察實情惠予增設護欄設施，俾維民眾生命安全…該工程於95
    年10月21日一位婦人行經該改善路段不慎摔落水溝傷及頭部
    死亡，該承包商迄今仍未與家屬協商相關處理事宜，請鈞府
    儘促廠商出面解決，並建議鈞府俟此工程糾紛處理完畢後再
    行驗收接管，請查照。」，顯見系爭農路於「設置」時即因
    欠缺而致生本案事故，且在依法由將軍鄉公所接管前，係由
    上訴人管理。
  2.系爭版橋係台南縣政府於86年間出資，而由將軍鄉公所具名
    辦理施作，有將軍鄉公所函文在卷（96年11月12日將軍鄉公
    所之回覆資料）可稽。
  3.至於上訴人台南縣政府雖簽定「工程採購契約」，將系爭農
    路之工程發包予參加人統勤公司，仍應負擔系爭農路法定主
    管機關之管理責任，此有最高法院73年台上字第3938號判例
    、台北地方法院92年度國字第24號判決、台灣高等法院95年
    度上國字第6號判決可資參照。
  (二)上訴理由雖謂：「被害人掉落溝底係頭部偏北，腳踏車係車
    頭朝北，當可知被害人是由南往北從版橋掉落，否則被害人
    如係由東往西從農路掉落，則在掉落過程中身體及腳踏車均
    絕不可能旋轉90度或270度。」云云。惟查：
  1.前揭上訴理由，係基於「被害人在掉落過程中身體及腳踏車
    均絕不可能旋轉90度或270度」之假設前提所作之推論，然
    上訴人憑何斷言：被害人在掉落過程中身體及腳踏車均『絕
    不可能』旋轉？理由何在？根據為何？有何事證可考？均不
    明瞭，上訴人空言先假設一個無從確認（甚至是錯誤及不正
    確）之前提，再據以推論「被害人是由南往北從版橋掉落」
    ，顯不足採。
  2.然本件案發當時，版橋上置有交通錐四座，且均未掉落溝底
    （農路部分並未設置），此為上訴人台南縣政府於原審所主
    張，倘被害人係自版橋上掉落，自會碰撞交通錐而使之掉落
    ，由此觀之，被害人絕非自版橋上掉落，灼然至明。再依相
    驗卷「事故現瑒圖」揭明：「黃陳蘭英騎乘腳踏車可能沿產
    業道路東向西行駛，左轉彎欲至水泥鋪設路段，於轉彎時人
    車不慎摔落大排水溝」等情，並圖示死者腳踏車之行駛方向
    ，該員警係親至現場勘查，並繪製事故現場圖而研判事故之
    行車狀況，自有相當之客觀判斷而非徒憑主觀臆測，且該研
    判與前述「版橋上四座交通錐均未掉落」之客觀事實相符，
    上訴人前述之假設及推論，則與此卷證資料不符。
  3.又倘被害人係朝北行駛，從版橋跌落，則朝北行進之車頭（
    前輪）先衝出版橋邊緣，懸空後向下墜落而車身翻覆，當致
    生車尾（後輪）朝北，車頭朝南之結果，然被害人腳踏車跌
    落後之車頭方向係「朝北」，可見被害人並非自版橋跌落；
    反之，倘被害人係左轉時（朝南行駛）自農路掉落，其車頭
    朝南懸空墜落而車身翻覆，自會產生車頭朝北之結果，由此
    觀之，參加人所主張之情形，反而與現場腳踏車跌落後之車
    頭方向不符。
  4.上訴人又假設「被害人從南北向之版橋掉落溝底之際，出於
    本能將身體往左邊傾斜，以致身體左半側先著地，或身體左
    半側先與溝壁接觸，造成被害人受傷部位偏在左側，並非無
    此可能」等語，並依此前提假設推論：「原判決以被害人受
    傷部位偏在左側，認定被害人係從農路掉落，理由顯非充分
    」。惟查，系爭版橋僅由「橋面」構成，版橋下方空無一物
    ，別無「溝壁」，因此倘被害人從「版橋」掉落溝底，其身
    體自無與「溝壁」接觸之可能（被害人從農路掉落溝底之情
    形，身體才有與農路下側溝壁接觸之可能），故此前提假設
    顯有錯誤。況上訴人所謂：上述主張「並非無此可能」，已
    表明該主張係主觀之臆測，並無確實證據足以支持其假設，
    甚明。
  5.至於參加人質疑：原審未經比對鑑定地面痕跡與腳踏車外觀
    云云。然被上訴人已於原審主張：「（相驗卷之）現場照片
    中，在導標左側之系爭農路邊緣另有一處刮地痕，該痕跡也
    就是被上訴人起訴狀證二第7號照片所示之刮痕，並自相驗
    卷第1、4、5號照片可見路面未確實清除之瀝青石塊，該石
    塊就在刮痕之起點，可見死者係因上訴人未將路面填平（自
    相驗卷13頁上方照片可見路面未確實回填平整）且未設警示
    標誌及護欄，自系爭農路滑出留下刮痕，腳踏車向前滑出並
    撞及版橋留下擦地痕」等語，對此，上訴人台南縣政府及參
    加人均未爭執，況事實審法院依卷內事證本有認定事實之職
    權，非謂所有細微事項，均需委諸鑑定。
  (三)依參加人統勤公司於97年11月27日呈報之「工程採購契約」
    第9條第4項（工作安全與衛生）明定：「契約施工期間，廠
    商應遵照…道路交通標誌標線號誌設置規則等有關規定確實
    辦理，並隨時注意工地安全」，同條第6項明定：「廠商施
    工時，不得妨礙交通。因施工需要暫停交通時，須有適當臨
    時交通路線及公共安全設施」，同條第9項明定：「廠商為
    執行施工管理之事務，其指派之工作工地負責人，應全權代
    表廠商駐場，率同其員工處理下列事項：公共安全之維護（
    第1款第4目）、加強土地週邊地區的警告標誌與宣導（第4
    款第1目）」，另道路交通標誌標線號誌設置規則第145條明
    定：「道路因施工、養護或其他情況致交通受阻，應視需要
    設置各種標誌或拒馬、交通錐等，夜間應有反光或施工警告
    燈號，必要時並應使用號誌或派旗手管制交通。（第1項）
    前項各種交通管制設施，施工單位應於道路施工前，依施工
    狀況審慎規劃，俟裝設完成後，始得動工。（第2項）」。
    依此，不論依工程採購契約或上開法令之規定，統勤公司均
    有法定義務設置各種警告標誌、號誌（警示燈、串燈、連桿
    、指示標誌拒馬、護欄、交通錐等）甚明。而上訴人及參加
    人在改善工程完工前，既仍開放供公眾通行使用，自應於施
    工處所及附近明顯處標示施工之標誌、燈號，提醒來往人車
    注意，以便通行人車能清楚辨識施工處所及路面狀況。
  (四)又本件事故發生當時，路面正因刨除而凹凸不平，根本未予
    輾實，有相驗卷之現場照片可稽，原判決即明確審認：「系
    爭農路路面崎嶇不平（台灣台南地方法院檢察署95年度相字
    第1454號卷第12頁至第14頁）…是系爭工程進行期間，參加
    人並未於農路臨近排水溝沿岸設置護欄或其他必要安全、警
    示設施，致使被害人因施工路面崎嶇不平且無護欄或其他安
    全、警示設施而跌落排水溝之中」等情（見原判決第16頁）
    ，尤其本件案發時系爭農路連「路面」亦尚未施工完成，何
    來「綠帶」？自前揭相驗卷之現場照片觀之，「綠帶」並未
    施作甚明，上訴人主張被害人不行駛於道路中央而靠左行使
    騎入綠帶，與上開事實不符，參加人以此主張被害人反常行
    駛在農路靠排水溝之邊緣，顯然與有過失，自非可採。
  (五)關於慰撫金部分，丙○○為被害人之配偶，原來二人恩愛扶
    持到老，竟因上訴人設置、管理系爭公有公共設施之欠缺而
    翻入溝底，死狀極慘，丙○○毫無預警，頓失配偶痛苦不堪
    ，戊○○、丁○○、庚○○、己○○為被害人之子、女，與
    母親之感情甚深，原審判決慰撫金丙○○部分60萬元，戊○
    ○、丁○○、庚○○、己○○慰撫金50萬元，並不過高，上
    訴理由所指「戊○○、丁○○、己○○平時與被害人互動不
    多」「丙○○、庚○○與被害人感情如何，不得而知」云云
    ，既非事實，又非法律所斟酌之要件，自非可採。
三、證據：除援用原審提出者外，補提臺南縣將軍鄉公所96年2
    月5日所建字第1133號函為證。
    理  由
一、被上訴人起訴主張：95年10月21日上午6時30分許，被害人
    黃陳蘭英（被上訴人丙○○之妻，被上訴人戊○○、丁○○
    、己○○、庚○○之母）騎腳踏車途經由上訴人發包由統勤
    營造有限公司施工之「台南縣北埔村巷口中排四農路拓寬工
    程（下稱系爭農路）」之農路，卻因施工中之農路表面崎嶇
    不平、欠缺警告標誌及護欄，導致被害人翻落中排墜入溝底
    顱內出血死亡，上訴人為系爭農路之設置、管理機關，竟疏
    未依道路交通安全規則第143條之規定豎立警告標誌、護欄
    或其他安全設施，其對於系爭農路之設置及管理顯有欠缺，
    此與被害人之死亡，顯有相當因果關係，爰依國家賠償法第
    3條第1項、第5條及民法第192條第1項、第194條之規定，求
    為判命上訴人應給付被上訴人丙○○130萬2500元（殯葬費
    50萬2500元、慰撫金80萬元）、應給付被上訴人庚○○慰撫
    金80萬元、應給付被上訴人戊○○、丁○○、己○○慰撫金
    各為60萬元，及均自起訴狀繕本送達翌日起至清償日止，按
    週年利率百分之5計算利息之判決等語。（原審判決命上訴
    人應給付被上訴人丙○○72萬7000元，應給付被上訴人庚○
    ○、戊○○、丁○○、己○○各50萬元本息，駁回被上訴人
    其餘之請求，上訴人就其敗訴部分提起上訴；被上訴人就其
    敗訴部分則未聲明不服，已告確定。）
二、上訴人則以：被害人腳踏車墜落於中排之位置是車頭朝北、
    車尾向南，被害人亦係頭偏北側倒臥，若被害人係由農路左
    轉至水泥版橋時摔落，其人車頭部應不致朝北側倒臥，且事
    故時系爭中排四農路尚未鋪設完成，該農路僅路中央較為平
    整，死者年事已高，自無捨平路不走之理。依此，本件事故
    發生地點應係南向北中排四上之版橋，該版橋係由將軍鄉公
    所自行施作、管理，上訴人既非管理機關，依法即不負賠償
    責任。再者，縱認事故地點係農路上保留綠帶之處，惟該路
    段路中央平整輾實，人車通行無阻，且承包商已在農路南側
    與中排相鄰處保留寬約1公尺之綠帶，提醒駕駛人勿侵入綠
    帶，上訴人之對於系爭農路之設置或管理並無欠缺，本件係
    因被害人疏忽侵入非供通行之綠帶而掉落中排，亦屬與有過
    失云云，資為抗辯。
三、兩造不爭執之事項：
  (一)上訴人於95年間，將上開「台南縣北埔村巷口中排四農路拓
    寬改善工程」發包，由參加人統勤營造有限公司施工。
  (二)被害人騎腳踏車翻落中排墜入溝底，致顱內出血而死。
  (三)被害人之腳踏車墜落於中排之位置是車頭朝北、車尾向南，
    即腳踏車位置係與系爭水泥版橋平行且車頭朝農路方向（版
    橋為南北向，農路為東西向），被害人亦係頭偏北側倒臥。
    版橋上近農路處置有交通錐四座，版橋與農路交接處有一反
    光導標，事故發生時，版橋上之交通錐未隨之掉落，反光導
    標亦無刮擦痕跡。
  (四)被上訴人丙○○已支出殯葬費50萬2500元。
  (五)以上事實，有工程採購契約書、相驗屍體證明書、道路交通
    事故現場圖、照片、喪葬費用收據附卷可稽（原審卷(一)第13
    頁、第27頁，原審卷(二)第13至110頁，台灣台南地方法院檢
    察署95年度相字第1454號刑事相驗卷第11至19頁，下稱「相
    驗卷」），業經本院調閱前揭相驗卷宗核閱屬實，並為兩造
    所不爭，堪信真正。
四、被上訴人主張「上訴人於系爭農路發包進行拓寬工程，卻疏
    未設置警告標誌、護欄或其他安全設施，致被害人腳踏車行
    駛於施工路面上，因路面崎嶇不平而翻落中排墜入溝底死亡
    ，上訴人對於系爭農路之設置及管理顯有欠缺，應負擔侵權
    行為損害賠償責任」，為上訴人所否認，並以前開情詞置辯
    。是本件應審酌者，厥為：(1)本件事故發生地點係在「由東
    向西之台南縣北埔村巷口中排四農路」或「由南向北中排四
    上之版橋」？(2)上訴人是否為事故地點之設置或管理機關？
    其管理或設置是否有欠缺？並致被害人之死亡？(3)被上訴人
    請求之賠償金額是否有理由？(4)被害人是否與有過失？爰分
    別論述如下：
  (一)關於被害人騎乘腳踏車摔落中排前，其行徑路線，究係「由
    東向西之台南縣北埔村巷口中排四農路」，抑或「由南向北
    中排四上之版橋」，兩造各執一詞，經查：
  1.本件被害人摔落中排後，其腳踏車位置為車頭朝北、車尾向
    南；被害人則呈現頭偏北側倒臥之情狀，其左前額撞挫裂傷
    深可見骨並骨折，左顏面撞挫擦傷並腫脹，左下頷挫裂傷，
    左側頸部挫擦傷，雙眼眶淤血，為兩造所不爭執，並有交通
    事故現場照片、法醫驗斷書附相驗卷足參（相驗卷第18頁、
    第27頁），堪信屬實。
  2.系爭事故現場之近系爭農路與版橋轉彎處約40公分之版橋上
    有一處東向西斜方向（約略呈西北、東南方向，即現場照片
    以筆指示處，經標示於現場圖）刮地痕，另系爭農路上導標
    左側之系爭農路近水溝邊緣尚有一處刮擦痕（此處未經標示
    於現場圖）各情，此有道路交通事故現場圖、交通事故現場
    照片、法醫驗斷書附相驗卷足參（相驗卷第11頁、第15頁）
    ，上開交通事故現場圖上標示之刮地痕（版橋上近轉彎處）
    ，復據證人即製作現場圖警員王嵇華於本院現場勘驗時到場
    證稱：「（你在現場照片有標示刮地痕位置，你如何認定係
    新發生的刮地痕？）我去看時好像是新的」等語（本院卷第
    112頁反面）。
  3.有關被害人係自何處摔落，經本院囑託法務部法醫研究所依
    現場遺留各種情狀鑑定結果，認定：「(一)由腳踏車一般在兩
    輪行進中尚需兩輪平衡及均衡支持重量下，掉入溝中之前輪
    較易不留下刮擦、刮地痕，惟在前輪落下水溝時，可因重量
    騰空而單留後輪支持時，順勢有東、西方向，由現場留有東
    西方向之刮擦痕，符合為後輪之刮擦痕，以上之刮擦痕依動
    力學及順勢力道之作用方向，較支持為東西方向行走時，由
    後輪在跌入水溝前之刮地痕。(二)由腳踏車之方向可因騰空而
    失衡反轉，導致車頭尾朝北南方向，而在人車跌入水溝時人
    車分離，則可造成黃陳蘭英向前趴臥且以左頭頰墜地致左側
    額頭、左臉頰、左下巴墜落觸地，並造成顱骨骨折（由熊貓
    眼研判）之證據。(三)以東西向之騎乘腳踏車落入水溝說明，
    似可符合現場之重建與現場最後腳踏車與死者趴臥之結果。
    」，此有法務部法醫研究所98年12月21日法醫理字第098000
    5633號函附法醫所（98）醫文字第0981103393號鑑定書附卷
    可佐（本院卷第126至128頁）。
  4.再由前揭相驗卷內現場照片所示（相驗卷第14頁、第17頁）
    ，系爭事故發生時，擺置於南向北版橋上（鄰近版橋與系爭
    農路轉彎處）置有交通錐四座，均未掉落溝底或移動等情以
    觀，倘如上訴人及參加人所稱：「被害人係自版橋處掉落」
    云云，衡情倘被害人自版橋上掉落，理應先行碰撞置於版橋
    上之交通錐後再掉落水溝，惟上開交通錐均無移動，上訴人
    及參加人上開所辯，顯與常情不合，殊難採信。
  5.本院綜合上開事證判斷，被上訴人主張被害人騎乘腳踏車係
    自東向西之系爭農路欲左轉入南北向版橋時，不慎跌落中排
    溝底致死（即台南縣北埔村巷口中排四農路），較為可採。
  (二)上訴人是否為上開事故地點之設置或管理機關？其管理或設
    置是否有欠缺？經查：
  1.按行政院農業委員會農路養護管理要點第3條第1項第3款規
    定：「農路養護計畫之擬定及養護工作之執行為鄉鎮縣轄市
    及區公所辦理」。茲查，本件事故發生當時（即95年10月21
    日），系爭農路係上訴人將「農路拓寬改善工程」發包由參
    加人統勤營造有限公司施工，施工期間係歸由上訴人管理，
    此有上訴人於95年11月13日致參加人及將軍鄉公所函文：「
    貴公司承包本府95年度北埔村巷口中排四農路改善工程…本
    府定於95年11月28日上午…至現場驗收…請將軍鄉公所當日
    派員參與會驗俾利接管。」，訴外人將軍鄉公所收文後，鄉
    長亦批示：「該工程尚糾紛中（即本件事故）發函縣府暫緩
    接管」等語，有上訴人95年11月13日府農保字第0950242890
    號、將軍鄉公所95年11月17日所建字第0950009874號函在卷
    可按（原審卷(一)第86至87頁），顯見系爭農路於本件事故發
    生時，尚處於上訴人設置之階段，並未驗收交由將軍鄉公所
    接管維護，則上訴人辯稱「伊非事故當時系爭農路之管理機
    關」云云，自非可採。
  2.次按「公有公共設施之結構基礎如已完工，且已開放供公眾
    使用，縱尚未正式驗收，仍應認有國家賠償法第三條之適用
    ，方足以保護大眾之利益。本件事故發生時，系爭道路工程
    固尚未經正式驗收，惟倘已開放供公眾使用通行，仍應認有
    國家賠償法第三條之適用。」（最高法院91年度台上字第10
    92號判決可資參照。）。查系爭農路於事故發生之95年10月
    21日，拓寬工程雖尚未經上訴人驗收，惟觀諸卷附現場照片
    （相驗卷第12至13頁）所示，系爭農路於拓寬工程施工中並
    未封閉，公眾仍得通行使用，依前揭說明，應認有國家賠償
    法第3條規定之適用。
  3.復按「公有公共設施因設置或管理有欠缺，致人民生命、身
    體或財產受損害者，國家應負賠償責任。」，國家賠償法第
    3條定有明文。又國家賠償法第3條所定公共設施設置或管理
    欠缺所生國家賠償責任之立法，旨在使政府對於提供人民使
    用之公共設施，負有維護通常安全狀態之義務，重在公共設
    施不具通常應有之安全狀態或功能時，其設置或管理機關是
    否積極並有效為足以防止危險或損害發生之具體行為，倘其
    設置或管理機關對於防止損害之發生，已為及時且必要之具
    體措施，即應認其管理並無欠缺，自不生國家賠償責任，故
    國家賠償法第3條公有公共設施之管理有無欠缺，須視其設
    置或管理機關有無及時採取足以防止危險損害發生之具體措
    施為斷（最高法院92年度台上字第2672號判決參照）。經查
    ：
  (1)本件事故發生地點之系爭農路南側中排寬達5公尺、深度2.5
    公尺，並未有蓋面之鋪設，而系爭農路於事故發生當時，參
    加人固主張農路中央已完成級配鋪設並碾實云云，惟由相驗
    卷附現場照片以觀（相驗卷第13頁），系爭農路僅於中央部
    分為泥土鋪設，農路南北兩側除同為泥土鋪設外，復夾雜有
    大小不一之碎石，呈現路面崎嶇不平之情狀。依此，為避免
    往來車輛或行人因路面崎嶇而跌落排水溝之危險，上訴人身
    為系爭農路設置及管理機關，即應積極自行或指示參加人設
    置警告標誌，以提醒往來人車注意施工處所及路面狀況，並
    應於農路臨近排水溝沿岸設置護欄或其他必要安全、警示設
    施，以保護用路人車之安全。惟查，系爭地點僅於版橋上近
    農路處放置交通錐四座，版橋與農路交接處並有一反光導標
    以為警示，有現場照片附相驗卷可憑（相驗卷第12至14頁）
    ，該交通錐及反光導標固堪認有警示施工處之作用，但實無
    助於避免用路人因農路路面崎嶇而摔落中排水溝之危險，其
    關於系爭農路安全保護措施之設置，仍難謂無欠缺。
  (2)至於上訴人辯稱：「農路南側與中排相鄰處，農路南側鋪設
    約1公尺寬度之綠帶，兼有警示及防護之功用」云云。惟觀
    之卷附照片（相驗卷第13頁、第17頁），系爭農路南側（即
    鄰中排側）係呈現泥土間雜大小碎石分佈狀態，並未見上訴
    人所指稱寬1公尺之綠帶，而上訴人於本院亦自承：「（上
    訴人主張事故現場東西向農路有1公尺的綠帶，係在何處？
    ）目前雖然尚未種植草皮，但他的形狀已經出來了，是將來
    預定要做綠帶」（本院卷第96頁），則該所謂綠帶既尚未鋪
    設，即難謂有何實質防護作用，上訴人以此抗辯其就系爭農
    路之設置管理並無欠缺云云，洵無可採。
  (3)基上，系爭農路於拓寬工程進行期間，路面因施工之泥土碎
    石而崎嶇不平，上訴人身為系爭農路設置及管理機關，負有
    應隨時注意維持其具有通常安全性之責，惟上訴人並未自為
    或積極指示參加人於農路南側臨近排水溝沿岸設置護欄或其
    他必要安全防護設施，致使被害人因施工中之路面崎嶇不平
    而跌落排水溝致死，堪信被害人跌落排水溝之死亡結果，與
    上訴人對系爭農路之設置、管理欠缺，有相當因果關係，上
    訴人應負國家賠償責任。
  (三)被上訴人請求之賠償金額是否有理由？經查：
  1.按「公有公共設施因設置或管理有欠缺，致人民生命、身體
    或財產受有損害者，國家應負損害賠償責任。」、「此損害
    賠償之請求，以該公有公共設施之設置或管理機關為其賠償
    義務機關。」、「國家賠償，除依國家賠償法規定外，適用
    民法規定。」，國家賠償法第3條第1項、第9條第2項、第5
    條分別定有明文。又「不法侵害他人致死者，對於支出醫療
    及增加生活上需要之費用或殯葬費之人，亦應負損害賠償責
    任。」、「被害人對於第三人負有法定扶養義務者，加害人
    對於該第三人亦應負損害賠償責任。」、「不法侵害他人致
    死者，被害人之父、母、子、女及配偶，雖非財產上之損害
    ，亦得請求賠償相當之金額。」，民法第192條第1項、第2
    項及第194條分別定有明文。
  2.本件上訴人為系爭農路之設置及管理機關，系爭農路南側為
    未設有蓋面寬達5公尺、深度2.5公尺之中排，而農路又因施
    工而呈現泥土碎石之崎嶇不平狀態，上訴人卻未設置任何安
    全防護措施，使行經該處之被害人因而摔落中排溝底致死，
    上訴人對系爭農路設置管理既有欠缺，依法應負國家賠償責
    任。被上訴人分別為被害人之配偶及子女，被上訴人丙○○
    亦為被害人支出喪葬費，被上訴人依上揭規定請求上訴人損
    害賠償，核屬有據。茲就被上訴人請求賠償之損害及金額，
    審究如下：
  1.殯葬費用部分：
    按所謂殯葬費為收殮及埋葬費用，其賠償範圍應以實際支出
    之費用為準，且應斟酌被害人當地之習俗、被害人之身分、
    地位及生前經濟狀況決定之（最高法院84年台上字第2731號
    判決、92年度台上字第1135號判決要旨參照）。被上訴人丙
    ○○請求給付殯葬費50萬2500元，固據提出上訴人不爭執之
    明褔禮儀社殯葬費收據乙份為憑（原審卷(一)第27頁），其中
    關於棺木1萬7000元、式場8萬元、抬棺1萬元、靈車1萬元、
    火化1萬等費用，共計12萬7000元，核屬必要之殯葬費用，
    應予准許。至於上訴人超過此部分之請求，經原審予以駁回
    後，被上訴人丙○○未再聲明不服，已告確定，此部分本院
    不再審酌。
  2.精神慰撫金部分：
  (1)按「被害人之父、母、子、女及配偶，雖非財產上之損害，
    亦得請求賠償相當之金額。」，民法第194條定有明文。又
    「慰藉金係以精神上所受無形之痛苦為準，非如財產損失之
    有價額可以計算，究竟如何始認為相當，自應審酌被害人及
    加害人之地位、家況、並被害人所受痛苦之程度、與其家屬
    之關係暨其他一切情事，定其數額。」（最高法院48年台上
    字第798號判例意旨參照）。本件被害人因上訴人對公有公
    共設施設置管理之欠缺而死亡，被上訴人丙○○身為被害人
    之配偶，被上訴人戊○○、丁○○、庚○○、己○○為被害
    人之子女，其等頓失至親，精神上感受痛苦，核係人情之常
    ，堪可認定。
  (2)經查，被上訴人丙○○為國小畢業，名下有田賦3筆，目前
    為「旭星棉被行」負責人，年收入約30至40萬元；被上訴人
    戊○○為高級工商職業學校肄業，名下有汽車一輛，目前為
    盈成機械工業有限公司高雄區經銷商，年收入約50萬元；被
    上訴人丁○○為國小畢業，名下無財產，現為家管：庚○○
    為高級工商職業學校畢業，名下無財產，目前擔任水電工程
    師為業，年收入約40至50萬元；被上訴人己○○國小畢業，
    ，名下有不動產2筆、汽車1輛、投資3筆，現為家管等情，
    業據被上訴人陳明在卷（本院卷第84至85頁），並有稅務電
    子閘門財產所得調件明細表附卷足憑（本院卷第64至72頁）
    。本院斟酌上訴人等身分、地位、家庭經濟能力，暨上訴人
    為系爭農路之設置及管理機關，應隨時注意提供公眾使用道
    路之安全性，然卻疏未採取必要之安全防護措施，及被上訴
    人遭受喪偶、喪母之精神上所受痛苦等一切情狀，認被上訴
    人丙○○請求60萬元，被上訴人戊○○、丁○○、庚○○、
    己○○分別請求50萬元精神慰撫金為適當。
  3.綜上所述，被上訴人因本件事故所受之損害，依國家賠償法
    之法律關係，所得請求之賠償金額，被上訴人丙○○部分為
    ：殯葬費用12萬7000元、精神慰撫金60萬元，合計為72萬70
    00元（127000＋600000＝727000）。被上訴人戊○○、丁○
    ○、庚○○、己○○部分為精神慰撫金各50萬元。
  (四)被害人黃陳蘭英是否與有過失？經查：
  1.按「損害之發生，被害人與有過失者，法院得減輕賠償金額
    或免除之。」，民法第217條第1項定有明文，該條項規定之
    目的，在謀求加害人與被害人間之公平，故在裁判上法院得
    依職權減輕或免除之（最高法院85年台上字第1756號判例參
    照）。次按「腳踏自行車」屬於道路交通安全規則所稱「慢
    車」，而慢車行駛，應遵守道路交通標誌、標線、號誌之指
    示，並服從交通指揮人員之指揮；慢車應在劃設之慢車道上
    靠右順序行駛，在未劃設慢車道之道路，應靠右側路邊行駛
    ，分別為道路交通安全規則第6條第1項第1款、第124條第1
    款、第2款前段所明定。
  2.依卷附照片所示（相驗卷第12至13頁），系爭農路並未劃設
    標線，依前揭道路交通安全規則，腳踏自行車之駕駛人應於
    系爭農路上靠右側路邊（即農路北側）行駛，惟如前述，被
    害人行經系爭農路由東向西行駛欲左轉版橋，因農路路面崎
    嶇而跌落左側之中排溝底，則被害人於跌落溝底前，應係沿
    農路左側（即農路南側）逆向行駛，並未靠右側路邊行駛。
    按系爭農路寬度為5公尺，版橋寬度則為6.3公尺（見刑事相
    驗卷第11頁道路交通事故現場圖所示），如被害人不違規左
    轉行駛，當不致於左轉進入版橋前，因靠近其左側之排水溝
    而掉落溝底發生意外，故被害人之行為，亦有違上開道路交
    通安全規則第124條第2項規定，堪認被害人對事故發生亦屬
    與有過失。被上訴人雖非直接被害人，然其據以請求賠償之
    請求權乃係基於被害人之死亡之同一事實而發生，衡諸公平
    法理，自應適用上開規定，承擔被害人之過失，而減免賠償
    金額之不利益。本院審酌前開事故發生之各種情狀，認被害
    人就本件事故負擔30％之過失責任為適當，經減輕上訴人之
    賠償責任後，被上訴人丙○○得請求金額為50萬8900元（72
    7000×《1-30﹪》＝508900）、被上訴人戊○○、丁○○、
    庚○○、己○○各得請求金額為35萬元（500000×《1-30﹪
    》＝350000）。
五、綜上所述，上訴人就系爭農路之管理有欠缺，致被害人騎腳
    踏車行經該農路之際，因路面崎嶇而摔落中排溝底致死，被
    上訴人等主張上訴人應依國家賠償法第3條第1項負國家賠償
    責任，於法有據。原審在被上訴人丙○○請求50萬8900元，
    被上訴人戊○○、丁○○、庚○○、己○○各請求35萬元，
    及自起訴狀繕本送達翌日即96年8月3日起至清償日止，按年
    息百分之5計算之利息之範圍內予以准許，並准供擔保為假
    執行或免為假執行之宣告，尚無違誤，此部分上訴人之上訴
    ，為無理由，應予駁回。另原審判決逾上開金額及宣告假執
    行部分，上訴意旨指摘原判決不當，求為廢棄改判，係有理
    由，應由本院將原判決該部分廢棄，並改判如主文第二項所
    示。
六、本件事證已臻明確，兩造其餘之攻擊或防禦方法，及未經援
    用之證據，經本院斟酌後，認為均不足以影響本判決之結果
    ，自無一一詳予論駁之必要，併此敘明。
據上論結，本件上訴為一部有理由，一部無理由，依民事訴訟法
第450條、第449條第1項、第79條，第85條第1項前段，判決如主
文。
中    華    民    國    99    年    2     月    9     日
                  民事第二庭    審判長法  官  陳光秀
                                      法  官  莊俊華
                                      法  官  曾平杉
上為正本係照原本作成。
如對本判決上訴，須於判決送達後20日內向本院提出上訴狀，未
表明上訴理由者，應於上訴後20日內，向本院提出理由書（須附
繕本）。依法須繳納裁判費並應委任律師為訴訟代理人，始得上
訴。
中    華    民    國    99    年    2     月    11    日
                                      書記官  葉秀珍
【附記】
民事訴訟法第466條之1：
(1)對於第二審判決上訴，上訴人應委任律師為訴訟代理人。但上
  訴人或其法定代理人具有律師資格者，不在此限。
(2)上訴人之配偶、三親等內之血親、二親等內之姻親，或上訴人
  為法人、中央或地方機關時，其所屬專任人員具有律師資格並
  經法院認為適當者，亦得為第三審訴訟代理人。
民事訴訟法第466條之2第1項：
  上訴人無資力委任訴訟代理人者，得依訴訟救助之規定，聲請
  第三審法院為之選任律師為其訴訟代理人。

司法院資訊處製作；財團法人民間司法改革基金會備份。
